【裁判字號】    98,台上,2751
【裁判日期】    980521
【裁判案由】    違反槍砲彈藥刀械管制條例
【裁判全文】
最高法院刑事判決            九十八年度台上字第二七五一號
上  訴  人  甲○○
上列上訴人因違反槍砲彈藥刀械管制條例案件，不服台灣高等法
院中華民國九十五年十月十三日第二審判決（九十五年度上訴字
第一八０一號，起訴案號：台灣士林地方法院檢察署九十四年度
偵字第六０七六號），提起上訴，本院判決如下：
    主  文
原判決撤銷，發回台灣高等法院。
    理  由
本件原判決撤銷第一審之科刑判決，依想像競合犯之例，改判論
處上訴人甲○○共同未經許可，持有手槍罪刑（處有期徒刑五年
六月，併科罰金新台幣十萬元，並諭知罰金如易服勞役之折算標
準）之判決，固非無見。
惟查（一）「不起訴處分已確定或緩起訴處分期滿未經撤銷者，
非有下列情形之一，不得對於同一案件再行起訴：一、發現新事
實或新證據者。二、有第四百二十條第一項第一款、第二款、第
四款或第五款所定得為再審原因之情形者。」刑事訴訟法第二百
六十條定有明文。上訴人原審選任辯護人於原審民國九十五年九
月二十二日審理時引用辯護意旨狀為上訴人辯護稱：本件前經台
灣士林地方法院檢察署檢察官偵查結果，以上訴人犯罪嫌疑不足
，而以該署九十三年度偵字第五一一一號予以不起訴處分確定，
同一案件，檢察官復對上訴人提起公訴，並未提出新事實新事證
，有違刑事訴訟法第二百六十條之規定等語（見原審卷第六十、
六三至六五頁），並提出上開不起訴處分書影本一份為證（見原
審卷第八二、八三頁）。本件檢察官對上訴人起訴違反槍砲彈藥
刀械管制條例罪嫌，依起訴書記載，並未敘明何以得再就同一案
件起訴之理由，原審對上訴人之辯護人上開所陳，究竟有無可採
，或本件有無刑事訴訟法第二百六十條所規定得再行起訴之情形
，未為審認說明，自嫌理由欠備，難昭折服。（二）證人在警詢
時所為之陳述，雖屬傳聞證據，其證據能力之有無，應依刑事訴
訟法第一百五十九條之二、第一百五十九條之三、第一百五十九
條之五等相關規定所定之要件是否充足為判斷依據。原判決謂：
被告以外之人於審判外之言詞或書面陳述，除法律有規定者外，
不得作為證據，刑事訴訟法第一百五十九條第一項定有明文。葉
銘輝於司法警察調查時所為之陳述，依前開規定，原則上即不得
作為證據。且上訴人之選任辯護人就前開被告以外之人於警詢時
之陳述，亦不同意作為證據，復查無刑事訴訟法第一百五十九條
之二、第一百五十九條之三所列得例外作為證據之情形，則葉銘
輝於警詢之陳述，即不得作為證據云云（見原判決第二頁第十五
至十九行）。係以上訴人之選任辯護人就葉銘輝於警詢時之陳述
，不同意作為證據作為判定其陳述無證據能力之重要依據，而未
就其陳述是否符合刑事訴訟法第一百五十九條之二規定之例外情
形予以詳細論斷，所適用之證據法則已有不當。況原審選任辯護
人於原審九十五年九月二十二日審理時引用辯護意旨狀為上訴人
辯護稱：第一審僅以空泛理由排除證人葉銘輝先前警詢時不一致
之陳述，證據能力之判斷，自非妥適等語（見原審卷第六十頁、
六六頁），其並未爭執葉銘輝於警詢陳述之證據能力。原判決認
上訴人之選任辯護人就葉銘輝於警詢時之陳述，不同意作為證據
云云，亦有未妥。（三）被告以外之人於檢察事務官、司法警察
官或司法警察調查中所為之陳述，與審判中不符時，其先前之陳
述具有較可信之特別情況，且為證明犯罪事實存否所必要者，得
為證據，刑事訴訟法第一百五十九條之二定有明文。被告以外之
人於檢察事務官、司法警察（官）調查中所為之陳述，依同法第
一百五十九條規定，本無證據能力，必須具備「可信性」及「必
要性」二要件，始適用上開規定而例外具有證據能力。所謂「較
可信之特別情況」，係屬「信用性」之證據能力要件，而非「憑
信性」之證據證明力，法院應比較其前後陳述當時之原因、過程
、內容、功能等外在環境加以觀察，以判斷先前之陳述，是否出
於真意之供述、有無違法取供等情形，其「信用性」獲得確保之
特別情況。不得僅以被告以外之人先前之陳述較接近發生時間，
記憶清晰，又揣度其較未受人情干擾，遽認有證據能力；否則，
先前之陳述恆較審判中之陳述接近發生時間，又因逕自推測先前
之陳述較無人情壓力，無異直接容許審判外先前之陳述為證據，
有悖於直接審理主義及言詞審理主義，自非適法。原判決理由說
明：證人倪際麟雖於第一審證稱其與葉銘輝曾因賭博之事發生口
角，不記得案發當天有無在永樂市場遇到上訴人，其與上訴人在
電話中係與葉銘輝之賭博糾紛及不願意與上訴人在賭博之事而發
生口角云云，與其於警詢時是直指與上訴人發生口角糾紛之陳述
不同，然衡諸其於警詢之陳述係在案發當天所為，距離案發時間
最近，記憶顯較事隔近二年後於第一審作證時清晰，且當時尚未
與上訴人或葉銘輝聯絡任何和解事宜，其證詞較為客觀公允，及
其在警詢時明知開槍者為葉銘輝，卻從未提起曾與葉銘輝發生口
角等情，自應以其於警詢時所為之陳述符合事實而可採等語（見
原判決第四頁第十九至二九行）。然原判決並未具體說明上述證
人於警詢時之陳述，何以為證明犯罪事實存否所必要以及具有較
可信之特別情況，遽認上述證人於警詢時之陳述，有證據能力，
並據為認定犯罪事實之證據，難謂無判決理由不備及適用證據法
則不當之違法。以上或為上訴意旨所指摘，或為本院得依職權調
查之事項，應認原判決有撤銷發回更審之原因。
據上論結，應依刑事訴訟法第三百九十七條、第四百零一條，判
決如主文。
中    華    民    國  九十八  年    五    月  二十一  日
                      最高法院刑事第二庭
                          審判長法官  莊  登  照
                                法官  許  錦  印
                                法官  蘇  振  堂
                                法官  蕭  仰  歸
                                法官  林  立  華
      本件正本證明與原本無異
                                      書  記  官
中    華    民    國  九十八  年    五    月  二十五  日
                                                    m


司法院資訊處製作；財團法人民間司法改革基金會備份。
